【裁判字號】    97,訴,2881
【裁判日期】    980319
【裁判案由】    償還公費
【裁判全文】
臺北高等行政法院判決
                                      97年度訴字第2881號
                              .
原      告  中正國防幹部預備學校
代  表  人  甲○○
訴訟代理人  蔡欽源律師
            林怡萱律師
被      告  乙○○
            丙○○
上列當事人間因償還公費事件，原告提起行政訴訟，本院判決如
下：
    主  文
原告之訴駁回。
訴訟費用由原告負擔。
    事  實
一、事實概要：被告乙○○於民國81年8 月16日入學就讀原告中
    正國防幹部預備學校（下稱中正預校）初級部，並於初級部
    畢業後升讀高級部，嗣於86年12月5 日因校外喝酒互毆滋事
    ，破壞校譽，嚴重違反校規而遭原告開除，並經原告86年12
    月10日（86）尚明字第3354號令核定在案。被告丙○○為其
    父親，於入學時簽訂入學保證書，就被告乙○○如因意志不
    堅或其他原因開除學籍時，擔保願負連帶償還其在校期間一
    切費用之責。原告遂依兩造行政契約及行為時國軍各軍事學
    校退學開除學生賠償費用辦法第1條之規定，向被告請求連
    帶賠償被告乙○○在校期間之各項費用，共計為新台幣（下
    同）586,743元整。原告幾經催討，被告迄未履行其賠償責
    任，遂提起本件行政訴訟。
二、兩造之聲明及主張：
甲、原告主張：
（一）按行政訴訟法第8 條第1 項規定及司法院大法官釋字第34
      8 號解釋理由書，本件係因公法上法律關係所定之契約，
      及因公法上原因發生之財產給付，原告自得提起本訴，合
      先敘明。
（二）原告請求所依據之法條：
   1、行為時國軍各軍事學校學員生修業規則第44條第1項規定
      ：「退學之學生應依國軍各軍事學校退學開除學生賠償費
      用辦法規定辦理賠償及退學手續後，准予發給修業證明書
      及成績單。」
   2、行為時國軍各軍事學校轉學退學開除學生賠償費用辦法第
      1 條之規定，「國軍各軍事學校（院班）招考之學生報到
      入學後，經退學或開除學籍者，除符合本辦法免賠在校費
      用之規定外，均應賠償在校期間費用。」。
（三）原告請求權尚未罹於消滅時效：
   1、行政程序法施行前（即90年1月1日前）所發生之公法上請
      求權之時效問題，倘相關法規並無特別規定，應類推適用
      民法消滅時效之規定，此觀法務部90年3 月22日（90）法
      令字第008617號函釋：「行政程序法施行前已發生公法上
      請求權之消滅時效期間，不適用行政程序法第一百三十一
      條第一項規定，應依行政程序法施行前有關法規之規定，
      無相關法規規定者，得類推適用民法消滅時效之規定( 即
      縱使殘餘期間，自行政程序法施行日起算較五年為長者，
      仍依其期間)。」、最高行政法院93年判字第360號、97年
      度判字第8號判決，亦採類推適用民法125條15年時效期間
      之見解。
   2、再者，司法院大法官釋字第574 號解釋認為：「法治國原
      則為憲法之基本原則，首重人民權利之維護、法秩序之安
      定及信賴保護原則之遵守。因此，法律一旦發生變動，除
      法律有溯及適用之特別規定者外，原則上係自法律公布生
      效日起，向將來發生效力。惟人類生活有其連續性，因此
      新法雖無溯及效力，而係適用於新法生效後始完全實現之
      構成要件事實，然對人民依舊法所建立之生活秩序，仍難
      免發生影響。此時立法者於不違反法律平等適用之原則下
      ，固有其自由形成空間。惟如人民依該修正前法律已取得
      之權益及因此所生之合理信賴，因該法律修正而向將來受
      不利影響者，立法者即應制定過渡條款，以適度排除新法
      於生效後之適用，或採取其他合理之補救措施，俾符法治
      國之法安定性原則及信賴保護原則。」；而「新法規範之
      法律關係如跨越新、舊法施行時期，當特定法條之所有構
      成要件事實於新法生效施行後始完全實現時，則無待法律
      另為明文規定，本即應適用法條構成要件與生活事實合致
      時有效之新法，根據新法定其法律效果。是除非立法者另
      設『法律有溯及適用之特別規定』，使新法自公布生效日
      起向公布生效前擴張其效力；或設『限制新法於生效後適
      用範圍之特別規定』，使新法自公布生效日起向公布生效
      後限制其效力，否則適用法律之司法機關，有遵守立法者
      所定法律之時間效力範圍之義務，尚不得逕行將法律溯及
      適用或以分段適用或自訂過渡條款等方式，限制現行有效
      法律之適用範圍。」司法院大法官釋字第620號解釋理由
      書亦闡明斯旨。揆諸前揭解釋文暨解釋理由書意旨，法律
      不溯及既往之原則乃屬法治國原則之一部，為憲法之基本
      精神，如立法者欲使新定之法秩序有溯及適用之效果時，
      即應以有特別規定者為限，同時應顧及人民信賴利益之保
      護或採取其他合理之補救措施。倘立法者並無特別規定，
      尚不得逕行將法律溯及適用。
   3、依行為時國軍各軍事學校轉學退學開除學生賠償費用辦法
      第3條之規定，「賠償費用之方式如左:一、學生接到核定
      退學或開除學籍命令時，應即賠償費用或書立欠據後離校
      。如書立欠據者，應於一個月內賠繳。」是以，被告乙○
      ○於86年12月5 日因校外喝酒互毆滋事，破壞校譽，嚴重
      違反校規而遭原告開除，並經原告86年12月10日（86）尚
      明字第3354號令核定在案，學生接到核定開除學籍命令時
      ，應即賠償費用。另被告乙○○係於86年12月5 日遭原告
      開除，斯時行政程序法既尚未施行，依前揭實務見解，應
      類推適用民法第125 條所定15年之一般消滅時效規定。原
      告對被告乙○○、丙○○起訴時，距86年12月10日既未逾
      15年，自無罹於消滅時效之問題。
（四）行為時國軍各軍事學校學員生修業規則第44條第1 項規定
      ：「退學之學生應依國軍各軍事學校退學開除學生賠償費
      用辦法規定辦理賠償及退學手續後，准予發給修業證明書
      及成績單。」另國軍各軍事學校轉學退學開除學生賠償費
      用辦法第1 條之規定，「國軍各軍事學校（院班）招考之
      學生報到入學後，經退學或開除學籍者，除符合本辦法免
      賠在校費用之規定外，均應賠償在校期間費用。」。是以
      ，本案被告2 人應連帶賠償被告乙○○在校期間之薪餉、
      主副食費、服裝費、教育訓練費及補助費等一切費用，依
      上開賠償費用辦法第1條規定核算，共計586,743元整。
（五）原告並聲明：被告應連帶給付原告586,743元，及自起訴
      狀送達翌日起自清償日止，按年息百分之五計算之利息。
乙、被告經通知未到場，亦未提出書狀作何聲明或陳述。
    理  由
一、本件被告經合法通知，未於言詞辯論期日到場，核無行政訴
    訟法第218條準用民事訴訟法第386條各款所列情形，爰併準
    用民事訴訟法第385條第1項前段規定，依原告之聲請，由其
    一造辯論而為判決。
二、原告起訴主張：被告乙○○於民國81年8月16日入學就讀原
    告學校初級部，嗣於86年12月5 日因違反校規遭原告開除，
    並經原告86年12月10日（86）尚明字第3354號令核定在案。
    被告丙○○為其父親，於入學時簽訂入學保證書，就被告乙
    ○○如因故被開除學籍時，擔保願負連帶償還其在校期間一
    切費用之責。原告遂依行為時國軍各軍事學校退學開除學生
    賠償費用辦法第1 條之規定，請求被告連帶賠償586,743 元
    整等語。被告經通知未到場，亦未提出書狀作何聲明或陳述
    。
三、按行政程序法於90年1月1日施行後，其第131條第1項規定：
    「公法上之請求權，除法律有特別規定外，因5年間不行使
    而消滅。」該時效規定，係屬實體規定，依實體從舊原則，
    行政程序法第131條第1項施行前，關於公法上請求權之行使
    ，並無上開規定之適用，依目前實務之通說應類推適用民法
    之規定（改制前行政法院52年判字第345 號判例參照），固
    無疑義，但行政程序法施行前成立而可行使之公法上請求權
    ，依民法規定之消滅時效期間，自行政程序法施行後，其殘
    餘期間長於5 年者，參酌民法總則施行法第18條第2 項規定
    ：「民法總則施行前之法定消滅時效，其期間較民法總則所
    定為長者，適用舊法，但其殘餘期間，自民法總則施行日起
    算較民法總則所定時效期間為長者，應自施行日起，適用民
    法總則。」民法債編施行法第3 條第2 項規定：「民法債編
    修正施行前之法定消滅時效，其期間較民法債編修正施行後
    所定為長者，適用修正施行前之規定。但其殘餘期間自民法
    債編修正施行日起算，較民法債編修正施行後所定期間為長
    者，應自施行日起，適用民法債編修正施行後之規定。」上
    述二項規定均係本於「適用舊法規定之時效其殘餘期間如長
    於新法之時效期間，應適用修正後新法之較短時效期間之規
    定」之立法原則。蓋立法者對於時效期間已作縮短之立法選
    擇，舊法時期所成立之請求權於新法施行後存在之期間自不
    宜長於新法之規定，否則即有背於立法者之最新立法裁量。
    公法上之請求權在行政程序法施行前成立者，其時效期間應
    類推適用民法之規定，則民法總則施行法及債編施行法前述
    有關新舊法時效期間不同時應如何處理之規定，亦應一併類
    推適用。故公法上之債權於行政程序法施行前成立而可行使
    者，自行政程序法施行後，其殘餘期間長於5 年者，適用行
    政程序法第131 條第1 項關於5 年時效期間之規定，自95年
    1 月1 日起即因時效屆滿而消滅（最高行政法院92年度判字
    第818 號判決、96年度判字第914 號判決參照）。又「行政
    程序法施行前，關於公法上請求權之時效相關問題，因法律
    並無明文，固得類推適用民法相關規定；惟類推適用，應就
    性質相類似者為之；而基於國家享有公權力，對人民居於優
    越地位之公法特性，為求公法法律關係之安定，及臻於明確
    起見，公行政對人民之公法上請求權因時效完成者，其公權
    利本身應消滅。至於司法院釋字第474 號解釋亦僅闡明時效
    中斷及不完成，於相關法律未有規定前，應類推適用民法規
    定，而不及於時效完成之法律效果；故關於公法上請求權之
    消滅時效，不宜類推適用民法第144 條關於抗辯權之規定。
    」最高行政法院95年8 月份庭長法官聯席會議（二）決議在
    案。
四、經查，被告乙○○原係原告高級部之學生，因在校外喝酒互
    毆滋事，破壞校譽，嚴重違反校規而遭退學處分，經原告以
    86年12月10日（86）尚明字第3354號令核定在案，而被告丙
    ○○為被告乙○○之父親，亦於84年8 月15日簽具入學保證
    書，保證被告乙○○入學後，如意志不堅或因其他原因遭開
    除學籍，或成績不及格中途退學者，願負連帶賠償在校期間
    一切費用之責任等情，有被告乙○○81年5 月18日入學志願
    書、被告丙○○84年8 月15日入學保證書、原告86年12月10
    日(86)尚明字第3354號令、開除學籍學生名冊及應賠償費用
    統計表等件附卷可稽，被告經合法通知未到場爭執，復未提
    出書狀作何聲明或陳述，故原告之主張，堪信為真實。然本
    件被告遭退學之處分，既經原告以86年12月10日（86）尚明
    字第3354號令核定在案，依據行為時國軍各軍事學校退學開
    除學生賠償費用辦法第3 條第1 款規定：「賠償費用之方式
    如左：一、學生接到核定退學或開除學籍命令時，應於賠償
    費用或書立欠據後辦理離校。如書立欠據者，應於一個月內
    賠繳。……」，原告至遲應於86年12月10日起即得行使本件
    公費賠償請求權。另依據上開說明，本件固可類推適用民法
    第125 條規定，時效期間為15年，惟公法上之債權於行政程
    序法施行前成立而可行使者，自行政程序法施行後，其殘餘
    期間長於5 年者，適用行政程序法第131 條第1 項關於5 年
    時效期間之規定，自95年1 月1 日起即因時效屆滿而消滅，
    且關於公法上請求權之消滅時效，不宜類推適用民法第144
    條關於抗辯權之規定，亦即採權利當然消滅說，不以被告有
    無行使抗辯權為必要。茲原告遲至97年11月13日始提起本件
    給付訴訟，有起訴狀上所蓋本院之收文戳可稽，揆諸前開說
    明，原告之請求權顯因時效完成而消滅。
五、從而，原告依據行政契約之法律關係，請求被告應連帶給付
    原告586,743 元，及自起訴狀繕本送達之翌日起至清償日止
    ，按年息百分之5 計算之利息，為無理由，應予駁回。
據上論結，本件原告之訴為無理由，爰依行政訴訟法第98條第1
項前段、第218條、民事訴訟法第385條第1項前段，判決如主文
。
中    華    民    國    98    年    3  月    19      日
                   臺北高等行政法院第七庭
                             審判長法  官  林樹埔
                                   法  官  蕭忠仁
                                   法  官  劉穎怡
上為正本係照原本作成。
如不服本判決，應於送達後20日內，向本院提出上訴狀並表明上
訴理由，如於本判決宣示後送達前提起上訴者，應於判決送達後
20日內補提上訴理由書（須按他造人數附繕本）。
中    華    民    國    98    年    3  月    19      日
                                   書記官  林苑珍


司法院資訊處製作；財團法人民間司法改革基金會備份。
